臺灣高等法院臺南分院民事判決　93年度上易字第201號
上　訴　人　丙○○
訴訟代理人　林國一律師
被　上訴人　乙○○
訴訟代理人　汪玉蓮律師
複　代理人　蕭敦仁律師
上列當事人間請求履行契約事件，上訴人對臺灣嘉義地方法院於
中華民國93年8月2日所為第一審判決（93年度訴字第249號），
提起上訴，並為訴之追加，本院（言詞辯論終結期日：94年3月
29日）判決如下：
    主      文
上訴及追加之訴均駁回。
第二審（含追加部分）訴訟費用由上訴人負擔。
    事實及理由
一、【程序上之事項】：本件上訴人於起訴時及提起上訴之初，
    均係主張被上訴人應依《調解書》之內容，將被上訴人多分
    得之系爭土地移轉登記予上訴人，而聲明請求被上訴人應將
    坐落嘉義縣水上鄉○○段388－5地號土地（下稱下寮段388
    －5地號土地），辦理分割如原判決《附圖》所示甲部分面
    積0.01425公頃（面積以實測為準）｛即上訴人於起訴時及
    提起上訴之初所主張被上訴人多分得之系爭土地部分｝，將
    所有權移轉登記予上訴人｛參見原審卷第2頁〔民事起訴狀
    〕、本院卷第5－6頁〔民事上訴狀〕所載｝，嗣於本院審
    理時改依〈嘉義縣水上地政事務所〉民國（下同）94年2月4
    日複丈成果圖（下稱附圖），請求被上訴人應將坐落下寮段
    388－5地號土地，辦理分割如《附圖》所示Ｆ部分面積0.01
    15公頃及Ｇ部分面積0.0017公頃（上訴人誤載為0.017公頃
    ），將所有權移轉登記予上訴人｛參見本院卷第7、19頁
    〔民事準備書狀〕聲明二所載｝，致與上訴人在原審之聲明
    有異，惟查上訴人所主張者均係在請求被上訴人將多分得之
    系爭土地移轉登記予上訴人，就此部分應不涉訴之擴張或減
    縮之問題，本院自應以其更正後之聲明為審理範圍。又按訴
    之變更、追加，非經他造同意，不得為之。但第二百五十五
    條第一項第二款至第六款情形，不在此限；又訴之變更、追
    加他訴，於請求之基礎事實同一者或擴張或減縮應受判決事
    項之聲明行為無礙；【民事訴訟法】第四百四十六條第一項
    及第二百五十五條第一項第二、三款分別定有明文。查本件
    上訴人於本院審理時依《調解書》之內容另追加請求被上訴
    人應將坐落下寮段388－5地號土地內，如附圖所示Ｇ部分面
    積0.0017公頃土地上之建物拆除，將土地交付上訴人管業｛
    參見本院卷第19頁〔民事準備書狀〕聲明三所載｝。經核
    此係屬【民事訴訟法】第二百五十五條第一項第二、三款所
    謂之「請求之基礎事實同一者」及「擴張、減縮應受判決事
    項之聲明」者；且被上訴人於本院審理時對於前揭訴之追加
    已陳明如係擴張聲明，程序上為合法等語（參見本院卷第
    24頁），則揆諸前揭說明，自無不合，應予准許。
二、【上訴人主張之事實】：上訴人與被上訴人因土地買賣糾紛
    ，於85年10月23日曾於〈嘉義縣水上鄉公所〉進行調解，並
    於當日達成協議，由〈嘉義縣水上鄉調解委員會〉｛下稱〈
    水上調解委員會〉｝以85年民調字第68號作成《調解書》。
    而依據當時《調解書》之內容，被上訴人應於有糾紛之嘉義
    縣水上鄉○○段388、388－1、388－2、388－3、388－4、3
    88－5地號等六筆土地經測量會算後，將多分得之土地，移
    轉登記予上訴人，惟被上訴人事後反悔，屢經上訴人催討，
    均置之不理，至今仍未依《調解書》之內容履行義務。爰依
    《調解書》之法律關係求為命：(一)被上訴人應將坐落下寮段
    388－5地號土地，辦理分割如《附圖》所示Ｆ部分面積0.01
    15公頃及Ｇ部分面積0.0017公頃，將所有權移轉登記予上訴
    人；並追加(二)被上訴人應將坐落下寮段388－5地號土地內，
    如《附圖》所示Ｇ部分面積0.0017公頃土地上之建物拆除，
    將土地交付上訴人之判決等語。
三、【被上訴人抗辯之事實】：被上訴人則以：依據〈水上調解
    委員會〉85年民調字第68號《調解書》之內容，被上訴人於
    85年10月23日調解時並無承諾要移轉如《附圖》所示Ｆ部分
    及Ｇ部分之土地所有權予上訴人，且雙方亦無約定被上訴人
    應將如《附圖》所示Ｇ部分之土地上建物拆除交還予上訴人
    ；況雙方訂有土地買賣契約，上訴人已將下寮段388－5地號
    土地437平方公尺所有權全部移轉給被上訴人，並已辦理登
    記完畢，上訴人憑何法律關係能將已移轉登記給被上訴人之
    土地要回去；又上訴人書狀所載上訴人與被上訴人間之土地
    面積如何會算，與本件之法律關係無涉，是上訴人之請求顯
    無理由，應予駁回等語，資為抗辯。
四、【兩造不爭執之事實】：
（一）上訴人與訴外人【郭芳政】，於85年10月23日聲請與被上
      訴人及被上訴人之父【鄭見成】就土地買賣糾紛，在〈水
      上調解委員會〉調解，依該《調解書》所載之調解成立內
      容為：
    (一)聲請人願於85年10月23日申請水上地政事務所派員測量下
      寮段388、388－1、388－2、388－3、388－4地號等五筆
      土地，其測量日兩造應會同鑑界。
    (二)兩造願意測量後如有佔用一方於測量日起二個月內自行拆
      除地上物無條件交還佔地。
    (三)前項388等五筆測量費用由丙○○、鄭見成均分負擔。
    (四)對造人乙○○所有同地段388－5地號丁種建地願意申請一
      併測量，其費用由丙○○與乙○○共同負擔。
    (五)聲請人丙○○與對造人乙○○糾紛土地係同地段388、388
      －1、388－2、388－3、388－4、388－5等六筆土地之面
      積，經測量後其對造乙○○應多於丙○○之面積如地籍圖
      所示之位置｛參見原審卷第20頁；〈水上調解委員會〉85
      民調字第68號調解案卷｝。
（二）上開《調解書》內容，因未檢附相關地號土地之登記簿謄
      本，且調解成立之內容第二、五項所載之土地、位置及其
      面積，既未經測量而未臻明確，尚不適於作為調解成立內
      容，經〈臺灣嘉義地方法院〉於85年11月19日以嘉院華簡
      民乙字第036312號函復不予核定｛參見原審卷第20、44頁
      ；本院卷第87頁；〈水上調解委員會〉85民調字第68號
      調解案卷｝。
（三）系爭下寮段388－5地號土地目前登記為被上訴人所有（參
      見原審卷第12頁)。
五、【兩造爭執之事實】：上訴人主張依據上開《調解書》之內
    容，被上訴人應將坐落下寮段388－5地號土地，辦理分割如
    《附圖》所示Ｆ部分面積0.0115公頃及Ｇ部分面積0.0017公
    頃，將所有權移轉登記予上訴人，並應將坐落下寮段388－5
    號土地內，如《附圖》所示Ｇ部分面積0.0017公頃土地上之
    建物拆除，將土地交付上訴人等情，已為被上訴人所否認，
    並以前揭各情詞置辯，經查：
（一）按解釋意思表示，應探求當事人之真意，不得拘泥於所用
      之辭句，【民法】第九十八條定有明文。又按〔解釋私人
      之契約應通觀全文，並斟酌立約當時之情形，以期不失立
      約人之真意〕、〔解釋當事人之契約，應以當事人立約當
      時之真意為準，而真意何在，又應以過去事實及其他一切
      證據資料為斷定之標準，不能拘泥文字致失真意〕｛〈最
      高法院〉18年上字第1727號及39年台上字第1053號判例意
      旨參照｝。因此審究契約當事人之真意，應就其契約全文
      內容加以探究，而非僅就片段內容予以觀察當時立約之真
      意。再者，〔解釋契約，固須探求當事人立約時之真意，
      不能拘泥於契約之文字，但契約文字業已表示當事人真意
      ，無須別事探求者，即不得反捨契約文字而更為曲解。〕
      復經〈最高法院〉著有17年上字第1118號判例可稽。
（二）查本件依上開《調解書》所載各項內容觀之：
    (一)就【第一項】、【第三項】、【第四項】部分之內容：均
      係有關雙方需於測量日到場會同鑑界及平均分擔測量費之
      約定。
    (二)就【第二項】部分之內容：係謂上訴人與訴外人【郭芳政
      】於對造｛指被上訴人及訴外人【鄭見成】｝，就下寮段
      388、388－1、388－2、388－3、388－4地號等五筆土地
      測量後，如有佔用之一方於測量日起二個月內自行拆除地
      上物無條件交還佔地，然並未載明究係【何人有占用土地
      情事？】、【占用面積為何？】、【何人應負有拆屋還地
      之義務？】、【應返還土地予何人？】，亦即兩造就下寮
      段388－5地號土地應如何處理之意思表示並未一致，自難
      認該條項即表示被上訴人有同意將下寮段388－5地號土地
      如《附圖》所示Ｆ部分及Ｇ部分，分割並移轉所有權登記
      予上訴人，並將坐落下寮段388－5地號土地內，如《附圖
      》所示Ｇ部分土地上之建物拆除之事實。
    (三)就【第五項】部分之內容：係載明〔聲請人（即上訴人）
      丙○○與對造人（即被上訴人）乙○○糾紛土地係同地段
      388、388－1、388－2、388－3、388－4、388－5等六筆
      土地之面積，經測量後其對造乙○○【應多於】丙○○之
      面積如地籍圖所示之位置〕，就其文義觀之，顯係調解當
      事人約定被上訴人如有多占用之土地，其多占用之土地面
      積應如調解時之附圖所示之位置，亦難認定被上訴人有同
      意將下寮段388－5地號土地如《附圖》所示Ｆ部分及Ｇ部
      分移轉所有權登記予上訴人之情事。
    (四)是以就上揭《調解書》所載調解成立之內容觀之，僅能認
      調解當事人已就系爭土地（指嘉義縣水上鄉○○段388、3
      88－1、388－2、388－3、388－4地號等五筆土地，已多
      筆被徵收）應實施測量及測量後如有多占用之土地應拆除
      地上物返還土地乙節，成立私法上之另一〈和解契約〉而
      已。因此，上訴人聲請訊問證人即該案調解委員【甲○○
      】雖證稱：「（問：當初雙方當事人為何申請調解？）如
      同調解書所載的土地有糾紛，才申請調解。」「是因為土
      地被侵占，才會申請調解。」「（上訴代問：是否因為土
      地分配不公平，所以要求全部土地要重新測量？）是的。
      」「（土地）增多的人當然要將土地還給少的人，通常都
      會將調解內容記載在調解書內。」等語（參見本院卷第87
      －88頁），然該《調解書》既未載有被上訴人應將其所有
      下寮段388－5地號土地分割如《附圖》所示Ｆ部分及Ｇ部
      分移轉所有權登記予上訴人，並拆除Ｇ部分之地上物交付
      土地予上訴人等文義，而上訴人又未能就此有利於己之事
      實，依【民事訴訟法】第二百七十七條前段規定，舉證以
      明之，則上訴人徒以主觀之認知解釋該《調解書》所載之
      成立內容，進而為上開主張，要無可取。
（三）從而，並無法依上訴人所提出之上揭《調解書》內容推認
      被上訴人於85年10月23日在〈水上調解委員會〉調解成立
      時所作成之《調解書》已有同意願將下寮段388－5地號土
      地，辦理分割如《附圖》所示Ｆ部分面積0.0115公頃及Ｇ
      部分面積0.0017公頃，將所有權移轉登記予上訴人，並將
      該Ｇ部分面積0.0017公頃土地上之建物拆除，將土地交付
      上訴人之事實。是以上訴人依上開《調解書》為本件請求
      ，自屬無據。
六、綜上所述，本件上訴人本於系爭《調解書》內容之法律關係
    ，請求上訴人應將系爭下寮段388－5地號土地，辦理分割如
    《附圖》所示Ｆ部分面積0.0115公頃及Ｇ部分面積0.0017公
    頃，將所有權移轉登記予上訴人，顯屬無據，要難准許。原
    審就此部分因而為上訴人敗訴之判決，核無不合；上訴意旨
    就此部分指摘原判決為不當，而聲明廢棄，為無理由，應予
    駁回。另上訴人於本院追加請求被上訴人並應將坐落下寮段
    388－5地號土地內，如《附圖》所示Ｇ部分面積0.0017公頃
    土地上之建物拆除，將土地交付上訴人，亦無理由，亦應駁
    回其此部分之追加之訴。
七、又【民事訴訟法】第四百六十六條第一項所定得上訴第三審
    之利益額數，業經司法院於九十一年一月二十九日以（九一
    ）院台廳民一字第０三０七五號函提高為一百五十萬元，並
    定於九十一年二月八日起實施。查本件上訴人主張之訴訟標
    的價額僅為一、０六八、七００元，未逾一百五十萬元，則
    本判決經本院宣示後即告確定（民事訴訟法第四百六十三條
    準用第三百九十八條第二項前段參照），兩造對本判決即均
    不得提起第三審上訴。至兩造其餘攻擊或防禦方法及舉證，
    均不影響本院所為前開論斷，自無再為一一審論之必要；均
    附此敘明。
八、據上論結，本件上訴及追加之訴均為無理由，依民事訴訟法
    第四百四十九條第一項、第七十八條，判決如主文。
中　　華　　民　　國　九十四　年　　四　月　　十二　　日
                  民　事　第　五　庭
                  　　　　審判長法官  張　世　展
                          　　  法官　吳　上　康
                            　　法官　蘇　清　恭
上列正本係照原本作成。
本判決不得上訴。
中　　華　　民　　國　九十四　年　　四　月　　十二　　日
                      　　法院書記官  魏  芝  雯
